ACORDAO-COMPLETO-2407852

ACÓRDÃO 4783/2021 ATA 8/2021 - PRIMEIRA CÂMARA

VISTOS, relatados e discutidos estes autos de ato de Pensão Civil, submetido à apreciação deste Tribunal para fins de registro, nos termos do inc. III do art. 71, da Constituição Federal de 1988, ato esse cadastrado e disponibilizado ao TCU por intermédio do Sistema e-Pessoal, na forma dos arts. 2º e 4º, da Instrução Normativa TCU 78/2018,
ACORDAM os Ministros do Tribunal de Contas da União, reunidos em Sessão da 1ª Câmara, diante das razões expostas pelo Relator, em:
9.1. considerar ilegal o ato constante da peça 5, relativo à pensão civil deixada em favor de Mabbel Oliva Letti da Silva, negando-lhe o registro correspondente, nos termos do § 1º do art. 260 do Regimento Interno desta Corte de Contas;
9.2. dispensar a devolução dos valores indevidamente recebidos até a data da ciência deste Acórdão, com base no Enunciado 106 da Súmula da Jurisprudência do TCU;
9.3. determinar ao órgão de origem que:
9.3.1. comunique à interessada o inteiro teor deste Acórdão, com fundamento nos arts. 71, inciso IX, da Constituição Federal e 262 do Regimento Interno desta Corte de Contas, no prazo de 15 (quinze) dias, contados a partir da ciência desta deliberação, e, após, faça cessar os pagamentos decorrentes do ato ora impugnado, sob pena de responsabilidade solidária da autoridade administrativa omissa;
9.3.2. emita novo ato pensional em nome da Sra. Mabbel Oliva Letti da Silva, livre de irregularidades, disponibilizando-o no e-Pessoal, para oportuna deliberação do Tribunal;
9.3.3. alerte a interessada no sentido de que o efeito suspensivo proveniente da interposição de eventuais recursos não a exime da devolução dos valores percebidos indevidamente após a respectiva notificação, caso os recursos não sejam providos;
9.3.4. observe os termos da IN 78/2018;
9.4. determinar à Sefip que:
9.4.1. verifique a implementação das medidas determinadas nos itens 9.3.1 a 9.3.4 supra;
9.4.2. arquive os presentes autos, cumpridos os termos deste Acórdão.

Pessoal. Pensão Civil.

Primeira Câmara

Universidade Federal de Santa Catarina - UFSC.

3. Interessada: Mabbel Oliva Letti da Silva, CPF XXX.834.269-XX.

13.1. Ministros presentes: Walton Alencar Rodrigues (Presidente), Vital do Rêgo e Jorge Oliveira.
13.2. Ministro-Substituto convocado: Marcos Bemquerer Costa.
13.3. Ministros-Substitutos presentes: Augusto Sherman Cavalcanti (Relator) e Weder de Oliveira.

AUGUSTO SHERMAN

Cuidam os autos de ato de pensão civil, submetido à apreciação deste Tribunal para fins de registro, nos termos do inc. III do art. 71 da Constituição Federal de 1988, ato esse cadastrado e disponibilizado ao TCU por intermédio do Sistema e-Pessoal, na forma dos arts. 2º e 4º, da Instrução Normativa TCU 78/2018.
2.	A unidade técnica, ao analisar os fundamentos legais das concessões bem como as informações prestadas pelo órgão do controle interno, lavrou a instrução constante da peça 7, adiante parcialmente transcrita, com eventuais ajustes de forma:
"INTRODUÇÃO
1. Trata-se de ato de pensão civil, submetido, para fins de registro, à apreciação do Tribunal de Contas da União (TCU) , de acordo com o art. 71, inciso III, da Constituição Federal.  O ato foi cadastrado e disponibilizado ao TCU por intermédio do Sistema e-Pessoal, na forma do art. 2º e 4º da Instrução Normativa TCU 78/2018.
2. Ao benefício pensional instituído pelo Sr. Hercides José da Silva (CPF XXX.264.409-XX) , habilitou-se Mabbel Oliva Letti da Silva (CPF: XXX.834.269-XX) , na condição de cônjuge.
EXAME TÉCNICO
3. A Primeira Câmara, ao prolatar o Acórdão 7641/2019 (TC Processo 018.717/2019-5) , da lavra do Ministro Benjamin Zymler, considerou prejudicado, por perda de objeto, o exame do ato de Hercides José da Silva e determinou à Sefip que procedesse a ' (...) imediata autuação e instrução do ato de pensão civil da Sra. Mabbel Oliva Letti da Silva (ato 78112/2019) , confrontando-o com a aposentadoria do instituidor e aferindo, em particular, a pertinência da parcela '82607-RT - RETRIB. POR TITULAÇÃO AP - Especialização', incluída nos proventos, haja vista a advertência feita pelo Controle Interno no título de inatividade' (peça 3) .
4. Ao se examinar o ato de pensão civil da viúva Mabbel Oliva Letti da Silva, verifica-se que a vantagem RT - Retribuição por Titulação está consignada no cálculo da pensão (ficha financeira do ato) .
5. O Órgão de Controle Interno destacou no respectivo ato de aposentadoria do instituidor Hercides José da Silva que 'Não consta no Processo documento que comprove que o servidor tem o direito de receber o valor indicado na ficha do Ato 98743/2018, Rubricas item 3, RT - RETRIB. POR TITULAÇÃO AP Especialização, cujo montante é R$ 515,43.' (peça 2, p. 6) .
6. Deste modo, e em razão de não constar no cadastro funcional nenhuma informação que comprove a especialização em foco, esta Unidade Técnica considera ilegal a concessão da referida vantagem. Portanto, o ato está ilegal.
CONCLUSÃO
7. A abrangência e a profundidade das verificações levadas a efeito fundamentam convicção de que o ato 78112/2019 deve ser apreciado pela ilegalidade, em razão da inclusão na base de cálculo da pensão da vantagem '82607-RT - RETRIB. POR TITULAÇÃO AP - Especialização', uma vez que não foi comprovada nos assentos funcionais do instituidor da pensão nenhuma especialização que fundamentasse a inclusão da vantagem.
PROPOSTA DE ENCAMINHAMENTO
8. Ante o exposto, com fundamento no art. 71, inciso III, da Constituição Federal, no art. 1º, inciso V, e art. 39, incisos I e II, da Lei 8.443/1992, no art. 260 do Regimento Interno do Tribunal de Contas da União, propõe-se: 
a) considerar ilegal o ato inicial de pensão civil instituída em favor de Mabbel Oliva Letti da Silva (CPF XXX.834.269-XX) , em razão da inclusão, no cálculo do benefício, da vantagem '82607-RT - RETRIB. POR TITULAÇÃO AP - Especialização' sem documento que a amparasse; 
b) dispensar a reposição dos valores indevidamente recebidos até a data do conhecimento, pela entidade de origem, do acórdão que vier a ser proferido, consoante o Enunciado 106 da Súmula de Jurisprudência deste Tribunal;
c) determinar à Universidade Federal de Santa Catarina que:
c.1) faça cessar os pagamentos decorrente do ato impugnado, comunicando ao TCU, no prazo de quinze dias, as providências adotadas, nos termos dos arts. 262, caput, do Regimento Interno do TCU e 8º, caput, da Resolução-TCU 206/2007; 
c.2) cadastre novo ato, livre da irregularidade apontada, submetendo-o ao TCU no prazo de trinta dias, nos termos dos arts. 262, § 2º, do Regimento Interno do TCU e 19, § 3º, da Instrução Normativa-TCU 78/2018; 
c.3) dê ciência, no prazo de 15 (quinze) dias, contados da notificação, do inteiro teor desta deliberação à interessada, alertando-a de que o efeito suspensivo proveniente da interposição de eventuais recursos junto ao TCU não a exime da devolução dos valores percebidos indevidamente, caso os recursos não sejam providos; 
c.4) no prazo de trinta dias, encaminhar a este Tribunal, por cópia, comprovante da data em que a interessada tomou conhecimento da decisão desta Corte."
3.	Em seu pronunciamento regimental (peça 10) , o Ministério Público junto a esta Casa, neste ato representado pelo Procurador Rodrigo Medeiros de Lima, manifestou-se de acordo com as propostas apresentadas pela Sefip.
É o relatório.

não há.

Procurador Rodrigo Medeiros de Lima.

PENSÃO CIVIL. IDENTIFICAÇÃO DA VANTAGEM RT - RETRIBUIÇÃO POR TITULAÇÃO, A QUE NÃO TINHA DIREITO O INSTITUIDOR. ILEGALIDADE DO ATO CONCESSÓRIO. NEGATIVA DE REGISTRO. DETERMINAÇÕES.

PENSÃO CIVIL (PCIV)

Secretaria de Fiscalização de Pessoal - Sefip.

Trata-se da concessão de uma pensão civil oriunda da Universidade Federal de Santa Catarina, instituída por Hercides José da Silva, em favor de Mabbel Oliva Letti da Silva, na condição de viúva do instituidor. De antemão, consigno que o ato concessório ora posto ao crivo desta Corte de Contas foi encaminhado para deliberação há menos de cinco anos de sua emissão, não lhe sendo aplicável, portanto, a nova orientação do STF consubstanciada no RE 636.553/RS.
2.	Esta 1ª Câmara, por intermédio do Acórdão 7641/2019 (peça 3) , Relator Ministro Benjamin Zymler, considerou prejudicado, por perda de objeto, o ato de aposentadoria de Hercides José da Silva e determinou à Sefip que procedesse à imediata autuação e instrução deste ato de pensão civil. Na oportunidade, de todo modo, já se chamou a atenção para a necessidade de examinar-se a pertinência da vantagem "82607-RT - RETRIB. POR TITULAÇÃO AP - Especialização".
3.	O exame do ato de pensão civil em favor de Mabbel Oliva Letti da Silva revela, em seu cálculo, a previsão da vantagem RT - Retribuição por Titulação (peça 5, p. 2) . No entanto, segundo alerta o Órgão do Controle Interno, não consta, do processo de aposentadoria do instituidor, documento que comprove que aquele servidor teria o direito de receber tal valor (peça 2, p. 6) .
4.	Inexistindo suporte para que o instituidor recebesse tal vantagem, a mesma condição deve ser atribuída ao benefício pensional dele proveniente. Assim, a pensão civil em relevo não poderá prosperar nos moldes em que foi concedida, sem prejuízo de que novo ato seja encaminhado ao Tribunal para oportuna deliberação, livre da irregularidade ora apontada.
5.	Considerando tratar-se de ilegalidade relacionada a processo de concessão, perfilho o entendimento de que o julgamento proposto não implica a obrigatoriedade de ressarcimento das importâncias indevidamente recebidas de boa-fé, até a data do conhecimento desta deliberação pelo órgão concedente, razão pela qual julgo aplicável o Enunciado 106 da Súmula de Jurisprudência deste Tribunal. A esse respeito, ademais, verifico que o verbete em questão, ainda que inscrito na ficha financeira do ato de concessão, não consta de nenhum dos contracheques da beneficiária juntados aos autos, atinentes aos meses de set/2019 e fev/2020 (peças 4 e 9, respectivamente) .
	Diante do exposto, ao acolher a proposta alvitrada pela unidade técnica instrutiva a que anuiu o representante do Ministério Público, manifesto-me por que o Tribunal aprove o Acórdão que ora submeto à deliberação deste Colegiado.
TCU, Sala das Sessões Ministro Luciano Brandão Alves de Souza, em 23 de março de 2021.
AUGUSTO SHERMAN CAVALCANTI 
Relator